【裁判字號】    91,勞上易,21
【裁判日期】    920331
【裁判案由】    給付退休金
【裁判全文】
臺灣高等法院臺中分院民事判決      九十一年度勞上易字第二一號
    上  訴  人  甲○○
    法定代理人  乙○○
右當事人間請求給付退休金事件，上訴人對於中華民國九十一年十月四日臺灣台中地
方法院第一審判決（九十年度勞訴字第四八號），提起上訴，本院判決如左：
      主      文
上訴駁回。
第二審訴訟費用由上訴人負擔。
      事      實
甲、上訴人方面：
一、聲明：
  (一)原判決廢棄。
  (二)被上訴人應給付上訴人新台幣（以下同）七十九萬五千元，及自起訴狀繕本送達
    翌日起至清償日止，按年息百分之五計算之利息。
二、陳述及證據：除與第一審判決記載者相同，予以引用外，補稱：
  (一)按勞動基準法（以下稱勞基法）乃憲法保護勞工之基本國策所制定保護勞工最低
    限度之法律，而勞基法第五十四條規定，勞工非有下列情形，雇工不得強制其退
    休：(1)年滿六十歲者；(2)心神喪失或身體殘廢不堪勝任工作者。此條項固為保護
    勞工之法律，而通說亦認為勞工有符合此條項強制退休之條件時，係僱工有「權
    利」，而非「義務」對勞工主張強制退休，然基於保護勞工之意旨，如勞工已符
    合勞基法第五十四條第一項第二款之情形，雇主欲以勞工無法勝任工作為由，終
    止勞動契約時，應依該條項之規強制其退休，不得以資遣方式辦理，且既屬雇主
    之權利，則雇主單方對勞工為終止勞動契約之意思表示到達於勞工時，依前所述
    ，應即已發生解雇之效力，此時，雇主應依強制退休之方式辦理勞工之離職權利
    ，而解釋雇主是否為終止勞動契約之意思表示，亦應探求其真意，不應拘泥於所
    用之詞句，蓋雇主以直接告知之方式為之者有之，其以婉轉之方式表達者，亦所
    在多有。因而如已發生解雇之效力時，勞工於離職單上勾選離職原因為辭職，
    因雇主與勞工之勞動契約，在雇主單方對勞工為終止勞動契約之意思表示，即已
    發生終止勞動契約之效力，因而雙方之終止勞動契約之原因，並不因勾選離職原
    因為辭職，即改變原來原因為單方終止而為強制退休之事實。
  (二)本件證人周佳穎，依其所述，係被上訴人公司總經理特助，依民法第二百二十四
    條之規定，其係居於債務人之代理人或使用人地位，因而所為之法律行為，直接
    對本人發生效力，而依證人周佳穎於原審所為證言：「當初原告受傷後，於八十
    九年七月二十五日回來工作，其後兩天上班期間無故離開工作崗位，就自行回家
    了，現場主管反應無法接受原告之工作態度，同年月二十七日原告來公司上班之
    時，我就請他來談工作時間的問題，他未表示意見，我就提議他先離職，等原告
    想來上班時，再看公司如何安排，我幫原告填寫離職書的內容」等語，當時之情
    形，係被上訴人公司之主管反應無法接受上訴人之工作態度，因而由證人前往告
    知，證人即在此情況下，建議上訴人先辦理離職，顯然被上訴人係以婉轉之方式
    ，對上訴人為解僱之意思表示，否則，應不致有「等原告想來上班時，再看公司
    如何安排」之陳述。而以強制退休之方式終止勞動契約者，僅雇主單方之意思表
    示即發生效力，而辭職者，乃勞雇雙方合意終止勞動契約，其由勞工一方提出終
    止契約之要求，嗣雇主表示同意終止者，因發生辭職之效力，但如係雇主主動並
    先行提出要終止勞動契約之意思時，因其本來即可不待勞工同意，而以單方意思
    表示之方式，終止勞動契約，因而，基於保護勞工權益之精神，此時，應認為在
    雇主主動並先行提出此項要求時，即已發生終止勞動契約之效力，並不因為嗣後
    勞工同意雇主此項要求或建議，即改變原來為單方終止之勞動契約之模式而為合
    意終止。
乙、被上訴人方面：
一、聲明：求為判決如主文所示。
二、陳述及證據：除與第一審判決記載相同，予以引用外，補稱：
  (一)證人周佳穎僅為被上訴人公司之總經理室之特助，被上訴人公司無任何使之為代
    理人或使用人之意思表示，上訴人焉能任意指稱其為被上訴人公司之代理人或使
    用人？甚者，本件純為上訴人自動離職，被上訴人公司自始無任何解雇或強制上
    訴人退休之意思表示，亦即被上訴人公司並無所謂履行債務之意思，則由何來「
    債務人」之代理人或使用人之可能？從而，證人周佳穎於原審12.庭訊證稱：
    「（上訴人）八十九年七月二十五日回來工作，其後兩天上班期間無故離開工作
    崗位，（因為）請他（上訴人）來談工作時間的問題，他未表示意見，（所以）
    我就提議他先離職」，顯然是周佳穎先面對「上訴人在自身無故離開工作崗位之
    情況下，卻又不願明確對於工作時間表達意見」之情形，當場周佳穎才認為可提
    議上訴人是否先離職，此間並無被上訴人公司之任何意思表示在內，是上訴人主
    張周佳穎之「提議」即為被上訴人公司解雇或強制退休之意思表示，實屬無稽。
  (二)進者，縱使周佳穎向上訴人為離職之建議，然是否確實提出離職申請，尚須尊重
    上訴人本人之意願，被上訴人公司無從強制為之，而上訴人並不否認其在離職申
    請單上簽名之真正，是其確屬自願離職，並非被上訴人強制退休或解雇。
      理      由
一、本件上訴人主張：伊自七十七年三月十五日起至八十九年八月一日止連續任職於
    被上訴人，但不幸於八十八年九月二十一日集集大地震中腦部嚴重挫傷，經救難
    人員護送至台中榮民總醫院急救，因延遲就醫及腦部嚴重受傷，經勞保局特約醫
    師判定屬二級殘廢，無法勝任任何工作，業已核付殘廢給付在案。伊既於離職證
    明書上載明自八十九年八月一起無法再予續職，依據勞動基準法第五十四條第一
    項第二款規定：勞工如符合因身體殘廢不堪勝任工作之要件，雇主即應要求辦理
    強制退休，而被上訴人竟反此而不為，遽將伊予以解雇，顯與法有違。伊連續任
    職於被上訴人計十二年又四個月半，依勞動基準法第五十五條第一項第一款之規
    定退休金之給付標準基數為二十五個，以伊每月投保薪資三萬一千八百元計算，
    伊自得請求退休金七十九萬五千元等情，求為命被上訴人應如數給付，並加付法
    定遲延利息之判決。
二、被上訴人則以：上訴人僅在伊公司任職十二年四月半，依勞動基準法第五十五條
    規定，尚不得自請退休。又上訴人雖身體多有殘障，惟伊公司並未強制上訴人退
    休。係上訴人自行辭職，依被上訴人之情形，自不符勞動基準法第五十四條規定
    等語，資為抗辯。
三、查，上訴人主張自七十七年三月十五日起至八十九年八月一日止連續任職於被上
    訴人公司，計十二年又四個月半，但不幸於八十八年九月二十一日集集大地震中
    腦部嚴重挫傷，經救難人員護送至台中榮民總醫院急救，經醫院刊登報紙，尋找
    親屬，家屬於事發後第八天才尋獲，嗣續由中國醫藥學院附設醫院診治，惟因延
    遲就醫及腦部嚴重受傷，經私立中國醫藥學院附設醫院診斷結果認為上訴人罹患
    有「憂鬱症」、「生理及心理功能失衡及退化」及「腦部外傷併蜘蛛膜下出血、
    腦部萎縮、步態異常、右側偏癱、不能從事任何工作、日常生活須人扶助」、「
    雙眼視神經病變」等情，並經勞工保險局核付殘廢給付在案，提出報紙影本一份
    、勞工保險殘廢診斷書二紙、中國醫藥學院附設醫院診斷證明書一份、八十九年
    三月十日勞工保險給付申請書及勞保局核定通知書各一份為證，被上訴人對上情
    亦不爭執，惟勞工保險局係以普通傷病成殘發給第十三等級六十日為由，發給原
    告六萬三千六百元之殘廢給付，並非以二級殘廢，無法勝任任何工作為由，發給
    上訴人殘廢給付等情，亦有上開八十九年三月十日勞工保險給付申請書及勞保局
    核定通知書各一份可稽。
四、茲上訴人主張，上訴人於伊離職申請證明書上載明自八十九年八月一日起無法再
    予續職，依勞動基準法第五十四條第一項第二款之規定，勞工如符何因身體殘廢
    不堪勝任工作之要件，雇主即應要求辦理強制退休，而被上訴人竟反此而不為，
    遽將上訴人予以解雇，顯與法有違等語。惟據被上訴人辯稱：本件係上訴人於八
    十九年七月二十七日到被上訴人公司時，由被上訴人公司之總經理辦公室特別助
    理周佳穎填妥以上訴人多傷無法工作為由，自願辭職之離職申請單，並徵得上訴
    人之同意情形下，簽名於離職申請單上而向公司辦理離職手續等語，並提出離職
    申請書影本一份為證，即上訴人亦不否認有於上開離職申請單簽名之事實。雖上
    訴人謂：「我不知道被上訴人公司小姐叫我簽名之意思，她沒有告訴我簽名之原
    因，而且我不知道內容就簽了，簽好之後，她就叫我回去，我不知道簽名就是要
    辭職，我簽名之時候是大腦神智不清等語。經查上訴人於九二一地震後，經私立
    中國醫藥學院設醫院診斷結果認係罹患：「憂鬱症」、「生理及心理功能失衡及
    退化」及「腦部外傷併蜘蛛膜下出血、腦部萎縮、步態異常、右側偏癱、不能從
    事任何工作、日常生活須人扶助」、「雙眼視神經病變」有如上述，嗣經臺中民
    總醫院出具之診斷證明書亦記載上訴人傷病名稱為：右側第六對腦神經痲痺（
    外傷後）術後；右側第三對神經腦神經部分痲痺，然殘廢部位係記載：右眼，
    殘廢部位與程度之詳細說明則為：右眼無法外展，眼球運轉圖示，右眼為：－４
    ＊，左眼為為：＊，視力右眼零點三八，左眼零點三等情，而依上開記載之情形
    觀之，雖認為上訴人有心理上及生理上功能之退化等情形，然關於腦部分受傷之
    情形，所導致之結果僅為上訴人步態異常、右側偏癱、不能從事任何工作、日常
    生活須人扶助，及右眼無法外展、視力較為不佳等情形，然並未指出上訴人有心
    神喪失或明顯耗弱之情形。倘上訴人確於簽名之時大腦神智不清又如何應被上訴
    人公司小姐之要求而簽名，已見其簽名之時，並非全無意識，且據被上訴人公司
    單位主管林炎水於原審證稱：「上訴人生病的時候，我有去他家好幾次，我跟他
    提到如果可以回來上班，就儘量回來上班，但上訴人提到他的工作很勞累，他沒
    有辦法工作，我於簽名時離職申請單上半部之資料都已經填好了，且上訴人回來
    公司後，意識狀況都還好，可以應對，精神也還好，只是體力比較差」等語。另
    按證人即被上訴人公司之員工周佳穎於原審亦證稱：「當初上訴人受傷後，於八
    十九年七月二十五日回來工作，其後兩天上班期間無故離開工作崗位，就自行回
    家了，現場主管反應無法接受上訴人之工作態度，同年月二十七日上訴人來公司
    上班之時，我就請他來談工作時間的問題，他未表示意見，我就提議他先離職，
    等他想來上班時，再看公司如何安排，我幫上訴人填寫離職書的內容，並跟上訴
    人講是離職單，再請上訴人看過後，上訴人就簽名，簽完之後上訴人就回去了，
    我並沒有用其它不當方式請上訴人簽名，且在簽名前我有告訴上訴人申請單的意
    義，上訴人也應該知道等語，可見上訴人回被上訴人公司上班之情形，並非心神
    上有明顯異常之情形，僅體力較差而已，而於上訴人簽名之時，證人周佳穎應有
    告知上訴人離職申請單之文義內容，上訴人簽完名之後，始回家休息，據此上訴
    人當知簽名之法律上意義，並於簽名後自行回家休息，要難認為上訴人簽名當時
    ，係處於頭腦神智不清之狀況下，其此部份之主張，尚非可採。至於本件雖係由
    被上訴人公司之員工周佳穎直接找上訴人至辦公室辦理辭職之手續，其間雖非先
    向其單位主管請辭，然尚難即因此否認上訴人有請辭之事實。另從證人周佳穎所
    證述處理之情形觀之，益見被上訴人公司並無為上訴人辦理強制退休之意思，反
    而係先徵詢上訴人是建議否先為辭職，再作其他考量之打算，而上訴人面臨自己
    之身體狀況變差，無法勝任原來工作之情形，又值被上訴人公司不願辦理強制退
    休之情形，在被上訴人以徵詢方式徵求上訴人本人之意原願下，上訴人同意辦理
    辭職手續，要難據此以其所為之終止勞動契約之意思表示為屬無效。按證人為不
    可代替之證據方法，如果確係在場見聞待證事實，而其認述又非虛偽者，繼會與
    當事人有親屬、親戚或其他利害關係，其證言亦非不可採信（最高法院五十三年
    台上字第二六七三號判例參照），本件證人周佳穎雖為被上訴人公司之員工，其
    既在場見聞並實際參與上訴人申請離職之過程而為前開之證述，而核與其他證據
    所示相符。上訴人以其為被上訴人公司之員工而主張其證言顯為迥護之詞等語，
    自無可採。
五、上訴人復主張，離職申請書並非其所自行填寫，係由被上訴人公司之人員率先填
    載，除與上訴人簽立該申請書之意思為退休或資遣不同，且以離職申請單之形式
    觀之，其製作日係在八十九年七月二十七日前後，顯見上訴人於八十九年七月十
    九日簽名當時，該離職申請書根本為空白，其內容顯係被上訴人公司事後所填載
    ，上訴人遲至九十年十月九日於台中縣政府勞工科進行調解時，始知上訴人當時
    簽名文件竟是離職申請書，始知受騙，而於被上訴人當時令上訴人簽名之離職申
    請書，其上勾選之事由有「退休」、「資遣」、「留職停薪」、「辭職」等四種
    ，如以上訴人當時之身心狀態，被上訴人公司更應告知該簽名之意義，復未告知
    應為強制退休乙節，竟隱瞞該情形，甚至在上訴人簽名當時僅提供空白之文書令
    其簽名，並未告知簽名之意思及原因，而令上訴人以為簽名後及獲得退休撫卹而
    為簽名，是被上訴人公司仍有告知之義務，卻故意隱瞞其意，不為告知，即屬不
    作為之詐欺，上訴人以九十一年八月七日之狀紙送達被上訴人公司為撤銷之意思
    表示之通知等語。惟查被上訴人公司員工周佳穎以上訴人受傷無法工作為由，先
    徵得上訴人之同意而辦理辭職手續，已如上述，且詰諸證人林炎水亦證稱：「我
    簽名之前離職申請單上半部之資料都已經事先填載好」等語，證人周佳穎亦證稱
    ：「我填好離職申請單才請上訴人簽名，其間並無施用任何不當方式請上訴人簽
    名」等語，足見上訴人係於八十九年七月二十七日始應證人周佳穎之建議，而親
    自簽立離職申請單，且與證人林炎水、陳錫海證述之情形相符，堪信屬實。上訴
    人主張其於八十九年七月十九日簽立離職申請單，並質疑離職申請單之真實性，
    即非可採。至於上訴人主張被上訴人令其簽名之離職申請書，其上勾選之事由有
    「退休」、「資遣」、「留職停薪」、「辭職」等四種，如以上訴人當時之身心
    狀態，被上訴人公司更應告知該簽名之意義，復未告知應為強制退休乙節，竟隱
    瞞該情形，甚至上訴人簽名當時僅提供空白之文書令其簽名，並未告知簽名之意
    思及原因，而令上訴人以為簽名後即獲得退休撫卹而為簽名，其乃以，是被上訴
    人公司仍有告知之義務，卻故意隱瞞其意，不為告知，即屬不作為之詐欺，九十
    一年八月七日之狀紙送達被告為撤銷之意思表示之通知等語，惟查，如前所述，
    是否對上訴人為強制退休，依勞動基準法第五十四條第一項規定，乃被上訴人之
    選擇權，並非上訴人所能片面決定，被上訴人於法亦無告知之義務，要難認為被
    上訴人所何隱瞞之事實可言，上訴人主張被上訴人有施用詐術使其誤認於簽名後
    即獲得退休撫卹而為簽名，亦不足採。
六、又上訴人主張其所簽具之離職申請書，應由單位主管提報並經總經理批核始生效
    力，然該離職申請單所載日期為為「八十九年七月二十七日」，但總經理批核之
    日期卻為「八十九年七月二十六日」，焉有尚未提報就先批核之理？經查上訴人
    所提出之離職申請單上，其上關於總經理陳錫海之印章關於日期應為「7.」
    ，並非「7.」此有被上訴人提出之離職申請單影本附卷足稽，上訴人對此亦
    有爭執，並聲請原審法院裁定命被上訴人提出該文書之原本以供核對，並經該院
    於九十一年三月六日當庭裁定命被上訴人於五日內提出上開離職申請書原本到院
    ，被上訴人則以上開文件已經遺失為由，而無法提出，並抗辯會產生「6.」及「
    8.」之誤差，應該是影印所致等語。惟據證人陳賜海於原審證稱：「我蓋的章日
    期是八十九年七月二十八日，是上訴人自願申請離職，而我們公司之作業程序，
    是由下而上，是他提出申請，我們才批准」等語，即上訴人既經於認其有於上開
    離職申請書上親自簽名，審酌上開情形，仍難認為被上訴人有主動解雇上訴人之
    意思或有強制其退休之意。至於上訴人到廠之日期為「七十七年三月十五日」，
    而離職申請書卻載之「八十七年二月二十二日」離職單內容固有不實，但仍應無
    解於上訴人所提離職申請之意思表示。而關於上開離職申請單確實於上訴人於離
    職申請單填妥後，再由上訴人簽名，其後始提出之申請，並由其單位主管林炎水
    簽章，亦據證人林炎水證述如前，是要難以上訴人有於八十九年七月十七日起至
    同年月十九日為止，每天留在被上訴人公司停留一個小時即回家，根本未去有危
    險性之鍛造組，也未與鍛造組單位之主管林炎水碰面等情，即得據以否認曾提出
    離職之申請事實，至於離職單記載上訴人八十九年七月三十日離職生效，並自翌
    日起即無法再予續職，被上訴人公司於向勞工保險局呈報上訴人是在八月二日離
    職，雖有矛盾之處，然此亦僅為被上訴人公司向勞工保險局呈報上訴人離職日期
    是否屬實之問題，要難據此否認上訴人申請離職之效力。
七、至於上訴人另以被上訴人為俾免退休金之給付，竟以詐欺之方式，全不知法律並
    居於劣勢之勞工因而上當受騙，顯非以誠實信用之方法為契約之履行，據其行為
    ，顯係權利濫用應為無效一節。查上訴人向被上訴人提出辭職申請，雖係經被上
    訴人公司員工周佳穎之建議所致，惟是否提出離職申請尚需尊重上訴人本人意思
    之決定，被上訴人自無從強制其為之。而上訴人自當於權衡其身體及經濟狀態諸
    情形後，又已知被上訴人無意強制其退休，後抉擇辭職一途。被上訴人亦不考慮
    強制其退休，須交付一筆退休金，為此先徵詢上訴人本人之意願，讓上訴人辭職
    ，俾免支付退休金，自有其經濟上之考量，尚難認被上訴人係以損害被上訴人為
    主要目的。且上訴人若不同意申請離職，被上訴人仍有繼續給付勞工薪資之問題
    。是被上訴人因而透過員工周佳穎出面先徵詢上訴人之意見，經上訴人同意後辦
    理申請離職手續，自難認為被上訴人於行使權利或履行義務有何違背誠實信用方
    法。
八、綜上所述，被上訴人既無強制上訴人退休，上訴人依勞動基準法第五十四條第一
    項第二款之規定，按同法第五十五條第一項第一款規定，請求被上訴人給付退休
    金七十九萬五千元，自有未合。原審為其敗訴之判決，核無違誤。上訴意旨指摘
    原判決不當，求予廢棄，為無理由。
九、據上論結，本件上訴為無理由，依民事訴訟法第四百四十九條第一項、第七十八
    條，判決如主文。
中      華      民      國    九十二    年      三      月    三十一    日
~B1民事第三庭審判長法  官  陳照德
~B2                法  官  蔡王金全
~B3                法  官  陳成泉
右為正本係照原本作成。
不得上訴。
~B                書記官  劉恒宏
中      華      民      國    九十二    年      四      月      二      日
                                                                        Ｈ


司法院資訊處製作；財團法人民間司法改革基金會備份。
